臺灣嘉義地方法院民事判決
　                                  111年度嘉簡字第573號
原      告  王仁德  
訴訟代理人  劉烱意律師
複 代 理人  蕭宇廷律師
被      告  羅振興  


訴訟代理人  游彩幼  
            羅玉翔  
上列當事人間確認袋地通行權事件，本院於民國111年9月13日言
詞辯論終結，判決如下：
　    主  文
確認原告所有坐落嘉義縣○○鄉○○○段000地號土地，就被告所有坐
落嘉義縣○○鄉○○○段00000地號土地如附圖即嘉義縣水上地政事務
所收件日期民國111年1月28日土地複丈成果圖所示編號A部分面
積187平方公尺之土地，有通行權存在。
被告於前項通行範圍內，應容忍原告鋪設道路通行，且不得有任
何妨害原告通行之行為。
訴訟費用由原告負擔。
　    理  由
壹、程序事項
一、按訴狀送達後，原告不得將原訴變更或追加他訴，但請求之
    基礎事實同一、且不甚礙於被告之防禦及訴訟之終結者，不
    在此限，民事訴訟法第255條第1項第2款定有明文。查本件
    原告為嘉義縣○○鄉○○○段0○○○○段0000地號土地（下稱系爭25
    9地號土地）之所有人，原訴之聲明為「一、確認原告就被
    告所有坐落嘉義縣○○鄉○○○段00000地號土地，如起訴狀附圖
    所示編號A部分面積105平方公尺（實際面積俟地政機關測量
    ）有通行權存在。二、被告應容忍原告於上開土地即起訴狀
    附圖所示編號A部分面積105平方公尺，得開設寬3.5公尺道
    路、埋設或架設水管即電力等管線」，嗣依據嘉義縣水上地
    政事務所收件日期民國111年1月28日土地複丈成果圖（下稱
    附圖）之測量結果，於111年5月19日出具民事辯論狀確認訴
    之聲明為：「一、確認原告就被告所有系爭259-3地號土地
    ，如附圖所示編號A部分面積187平方公尺，有通行權存在；
    二、被告於第1項所示土地範圍內，應容忍原告鋪設道路以
    供通行，且不得設置障礙物或為任何妨礙原告通行之行為」
    。核原告上開訴之變更，與原其起訴主張確認通行權存在之
    基礎事實同一，且不甚礙於被告之防禦及訴訟之終結，是揆
    諸首揭規定，應予准許。
二、按確認法律關係之訴，非原告有即受確認判決之法律上利益
    者，不得提起之，民事訴訟法第247條第1項前段定有明文。
    所謂即受確認判決之法律上利益，係指法律關係之存否不明
    確，原告主觀上認其在法律上之地位有不安之狀態存在，且
    此種不安之狀態，能以確認判決將之除去者而言（最高法院
    52年台上字第1240號判例意旨參照）。原告主張其所有之系
    爭259地號土地為袋地，對被告所有之系爭259-3地號土地如
    附圖所示編號A部分之土地有通行權存在，且被告應容忍其
    於上開通行權之土地範圍內鋪設道路，並不得為禁止或妨害
    原告通行之行為等情，既為被告所否認，則原告得否通行被
    告所有之系爭259-3地號土地之法律上關係即屬不明確，原
    告在法律上之地位自有不安狀態存在，且此種不安之狀態能
    以確認判決將之除去，是堪認原告提起本件訴訟應具有確認
    利益。
貳、實體事項
一、原告主張：原告所有系爭259地號土地，現因與公路無適宜
    之聯絡，致不能為通常使用，而形成袋地，必須經由鄰地即
    被告所有系爭259-3地號土地始能通行至對外之公路。原告
    係因買賣關係受讓自羅姓前手，兩造所有土地應均曾屬同一
    筆土地，嗣後因分割或讓與而變成2筆地號，依民法第789條
    第1項規定請求確認兩造間成立無償之通行權。縱認兩造間
    並不適用民法第789條第1項規定，系爭259-3地號土地如附
    圖所示編號A部分寬度3.5平方公尺土地亦屬於通行道路對周
    圍土地損害最少且最適當之處所方法。為日後大型農業機具
    通過，需有寬度3.5公尺之道路始敷使用，應是通行必要之
    範圍之內，且被告應容忍原告鋪設道路以供通行，且不得設
    置障礙物或為任何妨礙原告通行之行為，方能達成通行之目
    的。爰依民法第787條第1項、第2項、第788條第1項、第789
    條之規定，提起本件訴訟等語。並聲明：如主文第1、2項所
    示。
二、被告則以：原告所有系爭259地號土地與鄰地258地號土地有
    共用道路與公路聯絡，並非袋地，鄰地258地號土地所有權
    人以植樹、架設鐵網及鐵門方式阻礙原告通行該共用道路至
    公路，原告應向鄰地258地號土地所有權人主張通行權，而
    非向被告請求。縱該道路難認定為共用道路，但該道路為原
    告通行周圍地之最短路徑，且路寬達3.5公尺，足供一般農
    業機具通過，原告強求被告提供道路，對於周圍地之損害並
    非最少，有違民法第787條第2項之立法意旨。又被告系爭25
    9-3地號土地是42年9月10日由政府放領予訴外人鐘00，於49
    年3月9日由政府收回再重新放領登記予訴外人羅瑞，於88年
    5月及8月由被告繼承及受贈取得完整土地權利。是上開土地
    係經由政府放領而取得，與土地所有權人因己意自由讓與或
    分割土地造成鄰地所有權人不測損害有別，就原告而言，亦
    無事先預見及得適當合理解決之情形，故原告主張系爭259
    地號土地應受民法第789第1項限制，不足採信。退萬步言，
    原告通行被告所有259-3地號土地若為最少損害之周圍地，
    被告可依民法第788條第1項向原告提出支付償金之要求，被
    告請求以被通行面積之不動產估價報告作為評斷損害支付償
    金之依據，再按其金額換算等價值之原告系爭259地號土地
    讓與被告作為補償。綜上，原告之訴為無理由，應予駁回等
    語，資為抗辯。並答辯聲明：㈠原告之訴駁回。㈡如受不利判
    決，願供擔保，請准宣告免為假執行。
三、本院之判斷：
　㈠按土地因與公路無適宜之聯絡，致不能為通常使用時，除因
    土地所有人之任意行為所生者外，土地所有人得通行周圍地
    以至公路，民法第787條第1項定有明文。原告主張其為系爭
    259地號土地之所有權人，被告為系爭259-3地號土地之所有
    權人，業據其提出土地登記謄本、地籍異動索引、地籍圖謄
    本為證，且為被告所不爭執，堪信為真實。查系爭土地雜草
    叢生，四周為田地，無道路出入，業據其提出土地登記謄本
    、地籍圖謄本、現場照片等件為證，並經本院至現場履勘確
    認系爭259地號土地無聯外道路，足徵原告之系爭土地被周
    圍地所包圍，並無其他適宜得連接至對外道路之通行處，是
    原告主張其所有系爭土地為袋地，有通行他人土地之必要，
    應屬可採。
　㈡又因土地一部之讓與或分割，而與公路無適宜之聯絡，致不
    能為通常使用者，土地所有人因至公路，僅得通行受讓人或
    讓與人或他分割人之所有地。民法第789條第1項亦有明文。
    又民法第789條第1項之立法意旨，乃因土地所有人讓與土地
    之一部或分割土地時，就其可能造成不能與公路為適宜之聯
    絡之情形，為其能預見而得事先安排，土地所有人不能因自
    己之讓與或分割土地之任意行為，導致對當事人以外之其他
    土地所有人造成不測之損害（最高法院85年度台上字第396
    號、89年度台上字第756號裁判意旨參照）。原告主張兩造
    所有土地曾屬同一筆土地，因分割或讓與而變成2筆地號土
    地，依民法第789條第1項規定主張通行權云云，惟查：被告
    所有系爭259-3地號土地，係42年9月10日因實施耕者有其田
    條例由政府徵收移轉登記與鐘火炎，後於49年3月9日分割出
    259-3地號土地（即被告土地），前開259-3地號土地於49年
    3月9日依據實施耕者有其田條例第31條第1項第3款規定由政
    府收回鐘火炎之移轉登記並重行放領移轉登記與羅瑞，被告
    於85年8月及88年5月因買賣及受贈取得前開259-3地號土地
    ，而原告於98年12月24日始以買賣為原因取得系爭土地等情
    ，此有嘉義縣水上地政事務所111年2月8日嘉上地登字第111
    0000651號函文及地籍異動索引可參，故原告所有系爭土地
    並非因讓與或分割之任意行為才成為袋地，故原告主張依民
    法第789條第1項僅得通行被告土地，並非可採。
  ㈢按土地因與公路無適宜之聯絡，致不能為通常使用者，土地
    所有人得通行周圍地以至公路；前項情形，有通行權人應於
    通行必要之範圍內，擇其周圍地損害最少之處所及方法為之
    ，民法第787條第1項前段、第2項前段分別定有明文。其立
    法目的，乃在充分發揮袋地之經濟效用，兼顧相鄰關係而令
    周圍地負容忍通行之義務，以促進物盡其用之社會整體利益
    。故土地無可供公眾通行之道路對外聯絡，致不能為通常之
    使用者，即有該條之適用。所謂無適宜之聯絡，致不能為通
    常使用，係指土地與公路間無適宜之通路可資聯絡，以致不
    能為通常之使用而言。所謂通行必要範圍內，周圍地損害最
    少之處所及方法，應依社會通常之觀念，就其土地與附近周
    圍地之使用現況、地理狀況、相關公路之位置、與通行必要
    土地之距離、相鄰土地利用人之利害得失及其他各種具體情
    事綜合斟酌判斷之。本院審酌原告系爭259地號土地使用地
    類別為農牧用地，面積6230平方公尺，四周為田地，無道路
    可供出入，被告系爭259-3地號土地與鄰地之259-9地號土地
    均為稻田，以田埂為界，測量田埂約為70公分寬。259-1地
    號土地為柏油路寬約7公尺2，足供兩車會車通行。系爭258
    地號土地為雜樹雜林，系爭255-6地號土地為網室種植木瓜
    ，系爭257-6、257-7地號土地均雜草叢生，257-7地號土地
    上有一層樓鐵皮屋，最北側有一土地公廟，往南延伸有一寬
    2公尺柏油路，可以對外聯絡公路等情，有本院勘驗筆錄可
    參。原告主張之通行權方案，係以系爭259-3、259-9地號土
    地地籍線往西平方延伸3.5公尺，相較於往西南側之257-6、
    257-7地號土地對外連接公路之距離較短，且通行權部分範
    圍為田埂界線，且為被告土地之邊界，亦降低對於被告土地
    利用之損害，顯係對周圍地損害最少之處所及方法。依目前
    農業機械化時代，現今農地耕作確有使用農用機具耕耘之必
    要，否則難以為通常之使用，故農地之使用，其所需之對外
    通路，已非如傳統農業時代之狹窄田埂路即已足夠，而需有
    符合農耕所需之機具、車輛能通過之寬度，始為適當，原告
    主張寬度3.5平方公尺作為通行範圍，尚屬合理。從而，原
    告主張通行如附圖所示編號A部分面積187平方公尺之土地，
    為必要且損害最少之處所，應屬有據。被告雖辯稱另有鄰地
    258地號土地可供原告通行，惟依地籍圖謄本顯示，該地籍
    線蜿蜒曲折，難以測繪寬度平均之路線，且依被告所提供之
    現場照片，該鄰地258地號土地種植樹木並圍上鐵網籬笆，
    與原告系爭土地間存有相當之高低落差，實不利於農業機具
    穩定行進、轉彎與後退，難認係對周圍地損害最少之處所及
    方法，被告之辯解，難認可採。依此，綜合系爭259地號土
    地之座落位置及用途、周遭土地之使用情形，堪認採原告主
    張之通行方案，顯為損害最少之處所及方法。
  ㈢按有通行權人於必要時，得開設道路；民法第788條第1項前
    段定有明文。至於有無必要開設道路，開設如何路面、寬度
    之道路，應參酌相關土地及四周環境現況、目前社會繁榮程
    度、一般交通運輸工具、通行需要地通常使用之必要程度、
    通行地受損害之程度等事項酌定之（最高法院95年度台上字
    第1718號判決參照）。則土地所有人取得必要通行權，或得
    開設道路時，通行地所有人或其他占有人均有容忍之義務，
    倘予阻止或為其他之妨害，通行權人自得請求予以禁止或排
    除。經查，原告就如附圖所示編號A部分土地有通行權存在
    ，已如前述，而如附圖所示編號A土地部分為田埂，其餘為
    稻田，以目前農耕實務觀之，除需使用農業機具翻土整地外
    ，亦需使用運輸工具才能將農業機具載運，是原告為順利通
    行如附圖所示編號A土地，請求被告應容忍其在具有通行權
    之土地範圍內開設道路，且不得設置障礙物或為任何妨礙原
    告通行之行為，應屬必要且合理，應予准許。
四、綜上所述，原告依民法第787條第1項袋地通行權之法律關係
    ，請求確認其就被告所有系爭259-3地號土地如附圖所示編
    號A部分面積187平方公尺之土地，有通行權存在，且被告應
    容忍原告鋪設道路以供通行，且不得設置障礙物或為任何妨
    礙原告通行之行為，為有理由，應予准許。
五、本件事證已臻明確，兩造其餘攻擊或防禦方法及所用證據，
     經本院斟酌後，認均不足以影響本判決之結果，爰不逐一
     論列，附此敘明。
六、末按「因下列行為所生之費用，法院得酌量情形，命勝訴之
    當事人負擔其全部或一部：…二、敗訴人之行為，按當時之
    訴訟程度，為伸張或防衛權利所必要者。」民事訴訟法第81
    條第2款定有明文。本件原告欲通行被告之土地，被告為防
    衛其財產權而不同意原告之請求，所為訴訟行為應在防衛其
    權利所必要之範圍，且於法院判決前，被告應供原告通行之
    範圍位置尚不明確，亦難認被告有不主動履行法定義務之情
    事，是若令提供土地讓原告通行之被告，再行負擔全部訴訟
    費用，恐非事理所平，爰依上開規定，命原告負擔全部訴訟
    費用，爰判決如主文第3項所示。
中　　華　　民　　國　　111 　年　　9 　　月　　27　　日
                  臺灣嘉義地方法院嘉義簡易庭
                                  法　官　羅紫庭
以上正本係照原本作成。
如對本判決上訴，須於判決送達後20日內向本庭（嘉義市文化路
308之1號）提出上訴狀（均須按他造當事人之人數附繕本）。如
委任律師提起上訴者，應一併繳納上訴審裁判費。 
中　　華　　民　　國　　111 　年　　9 　月　　27 　　日
　　　　　 　　　　　　　　       書記官　江柏翰